臺灣高等法院民事判決　　　　　　　　　 99年度上字第562號
上　訴　人　陳金定
視同上訴人　陳素秋
　　　　　　陳素蘭
　　　　　　陳羿蓁原名陳秋娥.
　　　　　　陳素珍
　　　　　　陳秋蓁
　　　　　　陳怡潔
　　　　　　陳在亭
　　　　　　陳冠華
　　　　　　陳鉅榆
　　　　　　陳金幸
　　　　　　陳侃全
上　一　人
訴訟代理人　魏順華律師
複　代理人　曾能煜律師
　　　　　　戴愛芬律師
被　上訴人　黃素瓊
訴訟代理人　潘維成律師
上列當事人間請求清償債務事件，上訴人對於中華民國99年3月
26日臺灣桃園地方法院98年度訴字第1151號第一審判決提起上訴
，本院於100年8月17日言詞辯論終結，判決如下：
    主  文
原判決命上訴人連帶給付超過新臺幣壹佰萬元及上訴人陳金定、
陳秋蓁、陳怡潔、陳在亭、陳冠華、陳鉅榆自民國九十七年九月
二十五日起、上訴人陳素蘭自民國九十七年九月二十六日起、上
訴人陳素秋、陳羿珍、陳金幸、陳素珍自民國九十七年十月八日
起、上訴人陳侃全自民國九十八年六月三日起，均至清償日止，
按週年利率百分之五計算之利息部分，暨訴訟費用之裁判均廢棄
。
上開廢棄部分，被上訴人在第一審之訴駁回。
其餘上訴駁回。
第一、二審訴訟費用由上訴人連帶負擔十分之三，餘由被上訴人
負擔。
    事實及理由
壹、程序部分：
一、按訴訟標的對於共同訴訟之各人必須合一確定者，共同訴訟
    人中一人之行為有利益於共同訴訟人者，其效力及於全體，
    民事訴訟法第56條第1項第1款前段定有明文。本件被上訴人
    黃素瓊於原審以陳金定、陳素秋、陳素蘭、陳羿蓁、陳素珍
    、陳秋蓁、陳怡潔、陳在亭、陳冠華、陳鉅榆、陳金幸、陳
    侃全（下稱為陳金定等12人）為陳沐、陳彭志妹之繼承人，
    依消費借貸、不當得利及繼承之法律關係提起本件訴訟，其
    訴訟標的對於陳金定等12人必須合一確定而應共同起訴及被
    訴。是原審判決後雖僅陳金定一人提起上訴，揆諸前開規定
    ，其效力自應及於其餘11人，爰併列渠等為上訴人。又上訴
    人陳素秋、陳素蘭、陳羿蓁、陳素珍、陳秋蓁、陳金幸經合
    法通知，未於言詞辯論期日到場，核無民事訴訟法第386 條
    所列各款情形，爰依被上訴人之聲請，由其一造辯論而為判
    決。
二、又依民事訴訟法第56條第1項第1款規定，訴訟標的對於共同
    訴訟之各人必須合一確定者，共同訴訟人中一人之行為有利
    益於共同訴訟人者，其效力及於全體；不利益者，對於全體
    不生效力。本件上訴人陳在亭、陳怡潔、陳冠華、陳鉅榆同
    意被上訴人之請求而為認諾（見本院卷二第67頁背面），核
    其行為不利益於共同訴訟人，對於共同訴訟人不生效力，合
    先敘明。
貳、實體部分：
一、被上訴人主張：伊為陳沐（民國93年2月21日歿）、陳彭志
    妹（94年1月5日歿）之長媳。緣陳沐於84年間，因所有坐落
    新竹縣湖口鄉○○段438地號（即重測前之和興段第132-1地
    號）、長威段2地號（即重測前之和興段第128地號）土地之
    耕地三七五租約依耕地三七五減租條例第17條規定終止，需
    給付佃農補償金，遂向伊借貸新臺幣（下同）100萬元。嗣
    陳沐於87年間，復因坐落新竹縣湖口鄉○○段437地號（即
    重測前之和興段第133-3地號）等土地之耕地三七五租約亦
    因地目變更終止租約，須再次清償上開佃農補償金，乃以其
    配偶陳彭志妹名下不動產向新竹區中小企業銀行（現為渣打
    國際商業銀行）設定抵押貸款以供償還佃農補償金，陳沐並
    要求伊先行繳納該貸款之本息。伊遂於87年9月25日清償陳
    彭志妹向新竹區中小企業銀行貸款之本息186萬4129元，並
    自88年1月至90年7月間支付貸款50萬元之31期本息計12萬30
    74元；嗣再清償40萬元貸款本金，上開償還款項合計為238
    萬7203元。嗣陳沐及陳彭志妹已先後死亡，上訴人為渠等法
    定繼承人，自應依繼承、消費借貸或不當得利之法律關係，
    返還伊上開借款及伊代繳之貸款本息。又上開借款係伊於84
    年2月25日給付，應自84年3月1日計息；其餘238萬7203元部
    分係由伊自87年9月25日開始償還至90年7月16日止，故利息
    應自90年8月1日起算。爰求為命上訴人連帶給付被上訴人33
    8萬7203元整，及其中100萬元自84年3月1日起、其餘238萬
    7203元自90年8月1日起，均至清償日止，按週年率5％計算
    之利息。（原審判決被上訴人全部勝訴）。答辯聲明：上訴
    駁回。
二、上訴人陳在亭、陳怡潔、陳冠華、陳鉅榆對被上訴人之主張
    為認諾。視同上訴人陳秋蓁陳述不上訴。上訴人陳金定及視
    同上訴人陳侃全、陳素秋、陳素珍則以：被上訴人雖曾簽發
    面額100萬元支票，並由耕地三七五租約佃農陳能盔之配偶
    陳徐玉貞兌領，然其支付該100萬元之原因多端，未能逕認
    係基於其與陳沐之借貸關係交付。況陳沐曾於84年間將高雄
    市鹽埕區價值百萬元之房屋及對坐落土地承租之權利過戶予
    被上訴人之子陳在亭，此與被上訴人所支付上開100萬元應
    有對價關係。又被上訴人雖持有以陳彭志妹名義向新竹區中
    小企業銀行繳納貸款本息之收據，然此尚不足推論其確有代
    繳貸款本息之事實；縱有代繳，亦可能係以陳沐或陳彭志妹
    交付之款項繳納。且陳沐及陳彭志妹其時並無向銀行貸借款
    項之必要，該筆貸款應係被上訴人以陳彭志妹名義支借，本
    應由被上訴人負責償還；上訴人及視同上訴人自無不當得利
    可言。況被上訴人所持有收據中，除其中乙筆係清償185萬
    元本金外，其餘均係支付月息之收據（計12萬3074元），金
    額與其主張償還金額顯然不符。被上訴人既未舉證證明其與
    陳沐及陳彭志妹有何消費借貸之法律關係，亦未證明有清償
    期與利息之約定，對其代繳陳彭志妹貸款本息部分，更未舉
    證以實其說，則其依繼承、消費借貸及不當得利之法律關係
    為本件請求，自無理由；縱有理由，亦僅得請求自起訴狀繕
    本送達翌日起至清償日止之法定遲延利息，就已罹於消滅時
    效之利息部分亦不得請求等語，資為抗辯。上訴聲明：(一)原
    判決廢棄。(二)被上訴人在第一審之訴駁回。
三、本件被上訴人為陳沐、陳彭志妹之長媳，上訴人及視同上訴
    人為陳沐、陳彭志妹之繼承人，且均未拋棄繼承乙節，已為
    兩造所不爭執（見本院卷一第291頁、第292頁），且有繼承
    系統表、個人基本資料查詢結果、戶籍謄本、全戶除戶資料
    查詢結果等件附卷可稽（見原審卷第11頁、第40頁至第51頁
    、第53頁至第69頁），應與事實相符。
四、又被上訴人主張：陳沐於84年間，因所有坐落新竹縣湖口鄉
    ○○段438地號（即重測前之和興段第132-1地號）、長威段
    2地號（即重測前之和興段第128地號）土地之耕地三七五租
    約依耕地三七五減租條例第17條規定終止，需給付佃農補償
    金，遂向伊借貸100萬元，迄未清償等語，雖為上訴人及視
    同上訴人否認。然查「原湖口鄉○○段128、132-1、133-3
    地號土地，是已故陳沐與陳煥焜於民國76年繼承陳能池與陳
    檢全共同所有名義租約（租約號碼：和字第59號）土地後，
    再與原承租人陳能盔續定三七五租約，經本所查閱原登記簿
    後，確實有三七五租約登記，惟租佃雙方已於民國84年因承
    租人亡故，其繼承人放棄耕作權而終止租約」之情，業據新
    竹縣湖口鄉公所98年6月6日湖所民字第0980007308號函敘在
    卷（見原審卷第176頁）。而被上訴人確曾簽發面額100萬元
    之支票，並由佃農陳能盔之配偶陳徐玉貞兌領，該票款係自
    被上訴人渣打銀行龍岡分行帳戶（帳號00000000000號）支
    出乙節，亦經渣打國際商業銀行股份有限公司龍岡分行99年
    11月24日渣打商銀龍岡字第09900178號函敘在卷，有該函及
    隨函檢附之支票存款送款單、取款憑條、系爭支票正反面影
    本及支票存款歷史明細查詢等件為憑（見本院卷一第137頁
    至第157頁），並據被上訴人提出陳徐玉貞及陳能盔之戶籍
    謄本在卷足稽（見原審卷第187頁、第188頁）。再參以視同
    上訴人陳秋蓁表示：伊有聽伊父親陳沐說因為要給佃農錢，
    當時經濟狀況最好的就是被上訴人，有聽說向他們借錢，伊
    母親堅持不可抹煞孝心等語（見本院卷一第165頁背面）。
    則被上訴人主張：上開100萬元係基於消費借貸之合意交付
    ，並供陳沐處理租約終止後之補償所用等語，核亦有據。上
    訴人雖抗辯：上訴人陳秋蓁之陳述不利於其他共同訴訟人，
    應不生效力云云；惟按必要共同訴訟，共同訴訟人中一人之
    行為，不利於共同訴訟人者，其效力不及於全體，由為民事
    訴訟法第56條第1項第1款所明定，然法院如以共同訴訟人中
    一人之陳述，為其認定事實得心證之訴訟資料，仍為法之所
    許（最高法院75年度台再字第108號、81年度台上字第631號
    判決意旨參照）。審酌被上訴人為陳沐之子媳，兩人間果有
    借貸關係，原難期尚簽署字據留存；而上訴人陳秋蓁於陳沐
    生前確曾與陳沐共同居住高雄乙節，亦經上訴人陳素秋陳明
    在卷（見本院卷第166頁背面），其因而對陳沐之金錢借貸
    關係有所知悉，亦與情理相符；再參以陳秋蓁亦為陳沐之繼
    承人之一，對被上訴人與陳沐間之金錢借貸關係，亦需依繼
    承之法律關係負擔債務，衡情應無偏袒被上訴人致其個人蒙
    受財產上不利益之理。是依常情判斷，陳秋蓁上開所言，自
    足憑信。至於坐落高雄市○○區○○段580地號土地上門牌
    號碼高雄市○○區○○里○○街231號房屋（未辦保存登記
    ），係於83年間由陳沐辦理稅籍名義變更為被上訴人之長子
    陳在亭，該屋之基地即陳沐向國有財產局所承租之租約，亦
    變更由陳在亭為承租人。上開土地並由陳在亭以承租人之身
    分向國有財產局承購，且於91年1月29日以買賣為原因移轉
    登記為陳在亭所有各節，固有以陳在亭為繳款人名義繳納上
    開土地83年度租金之收據影本、土地登記謄本、房屋稅繳款
    書、財政部國有財產局臺灣南區辦事處出售國有土地產移轉
    證明書等件（均影本）為據（見原審卷第254頁、第272頁、
    第273頁，本院卷一第221頁）；並經財政部國有財產局臺灣
    南區辦事處100年6月24日台財產南處字第1000010070號函敘
    明確，有該函及隨函檢附之繳款書、統一收據、繳款通知書
    、稅籍證明書、申請書等件（均影本）可稽（見本院卷一第
    270頁至第276頁），且為被上訴人所不爭執（見本院卷一第
    291頁、第292頁）。然被上訴人否認上情與系爭100萬元之
    金錢借貸有何關聯。且參諸陳在亭受讓上開房屋及土地承租
    權，與被上訴人及陳沐間100萬元金錢借貸，其法律行為主
    體並不相同，時間亦非一致；上訴人陳秋蓁並陳稱：鹽埕區
    房子的權利是陳沐的，過戶給陳在亭，過戶原因是因為陳在
    亭是長孫等語（見本院卷一第166頁）。則上訴人抗辯：陳
    沐於84年間轉讓上開房屋及對土地之承租權利予陳在亭，與
    被上訴人支付之100萬元佃農補償金應有對價關係云云，亦
    無足採取。從而，被上訴人主張與陳沐間確有上開100萬元
    之金錢借關係，且迄未獲償，應由上訴人依消費借貸及繼承
    之法律關係負連帶清償之責任等語，洵堪採取。惟按給付有
    確定期限者，債務人自期限屆滿時起，負遲延責任。給付無
    確定期限者，債務人於債權人得請求給付時，經其催告而未
    為給付，自受催告時起，負遲延責任。其經債權人起訴而送
    達訴狀，或依督促程序送達支付命令，或為其他相類之行為
    者，與催告有同一之效力，民法第229條第1項、第2項定有
    明文。又遲延之債務，以支付金錢為標的者，債權人得請求
    依法定利率計算之遲延利息，民法第233條亦規定甚明。被
    上訴人雖主張：上開借款係伊於84年2月25日給付，應自84
    年3月1日計息云云；惟未就其與陳沐間上開借款曾約定利息
    及清償期各節，舉證以實其說。依前揭規定，上訴人應於被
    上訴人催告即提起本件訴訟並送達訴狀時起，始負遲延責任
    。從而，被上訴人請求之法定遲延利息，應自各上訴人收受
    起訴狀繕本送達翌日起算，逾此部分之請求，自屬無據。
五、另被上訴人主張：陳沐於87年間，因坐落新竹縣湖口鄉○○
    段437地號（即重測前之和興段第133-3地號）等土地之耕地
    三七五租約亦因地目變更終止租約，須再次清償上開佃農補
    償金，乃以其配偶陳彭志妹名下不動產向新竹區中小企業銀
    行設定抵押貸款以供償還佃農補償金，陳沐並要求伊先行繳
    納該貸款之本息，伊遂自87年9月25日起代償貸款本息計238
    萬7203元云云，業經上訴人否認。被上訴人雖提出新竹區中
    小企業銀行放款利息及違約金收據影本32紙為證（見原審卷
    第14頁至第25頁），然經合計其金額僅198萬7203元，與其
    主張繳款金額並不相符。且該等單據上僅記載戶名為陳彭志
    妹，並未註記繳款人姓名；經向渣打國際商業銀行股份有限
    公司查詢上開貸款本息係由何人帳戶轉帳或以其他方式繳納
    ，亦因各筆交易至今已超過12年時間，資料業已銷毀致無從
    查知之情，有該行99年12月29日渣打商銀湖口字第09900238
    號函文乙紙可稽（見本院卷一第193頁）。被上訴人所持有
    者，既屬第三人之繳款單據，而非以其個人為繳款名義人，
    自難逕認其確有代為繳款之事實。又被上訴人就其繳納貸款
    之資金來源，雖提出其於87年9月24日、9月25日自華僑銀行
    綜合存款帳戶及新竹企銀分別提領現金75萬元、20萬元之存
    摺及歷史資料查詢影本為憑（見原審卷第190頁、第191頁）
    。然其金額既與被上訴人主張代償貸款本息金額未符，所提
    領現金是否確供作陳彭志妹貸款本息清償，亦未可知。再參
    以坐落新竹縣湖口鄉○○段437地號（即重測前之和興段第
    133-3地號）土地之耕地三七五租約早於84年間終止乙節，
    有新竹縣湖口鄉公所98年6月6日湖所民字第0980007308號函
    文、土地登記謄本在卷可稽（見原審卷第243頁、244頁），
    被上訴人復未就陳沐於各筆貸款之86、87年間，尚有支付佃
    農補償金之急需乙節，舉證以實其說。則被上訴人主張：陳
    沐因地目變更終止租約，須再次清償上開佃農補償金，乃於
    87年間辦理貸款並要求伊代償云云，自非無疑。再按稱消費
    借貸者，於當事人間必本於借貸之意思合致，而有移轉金錢
    或其他代替物之所有權於他方之行為，始得當之。是以消費
    借貸，因交付金錢之原因多端，除有金錢之交付外，尚須本
    於借貸之意思而為交付，方克成立。倘當事人主張與他方有
    消費借貸關係存在者，自應就該借貸意思互相表示合致及借
    款業已交付之事實，均負舉證之責任，其僅證明有金錢之交
    付，未能證明借貸意思表示合致者，仍不能認為有該借貸關
    係存在（最高法院98年度台上字第1045號判決意旨參照）。
    又按主張不當得利請求權存在之當事人，對於不當得利請求
    權之成立要件應負舉證責任，即應證明他方係無法律上之原
    因而受利益，致其受有損害。如受利益人係因給付而得利時
    ，所謂無法律上之原因，係指給付欠缺給付之目的，故主張
    該項不當得利請求權存在之當事人，自應舉證證明該給付欠
    缺給付之目的（最高法院97年度台上字第332號判決意旨參
    照）。是以，縱認被上訴人確有清償該貸款本息之事實，然
    就其與陳沐間是否有何借貸之合意、陳沐是否無法律上受利
    益並致被上訴人受有損害，既均未據被上訴人舉證以實其說
    。則其依繼承、消費借貸或不當得利之法律關係，訴請上訴
    人連帶給付238萬7203元及利息，自未能准許。
六、綜上所述，被上訴人依消費借貸及繼承之法律關係，請求上
    訴人連帶給付100萬元，及自起訴狀繕本送達之翌日即上訴
    人陳金定、陳秋蓁、陳怡潔、陳在亭、陳冠華、陳鉅榆自97
    年9月25日起（送達證書見原審卷第33頁、第35頁至第39頁
    ）、上訴人陳素蘭自97年9月26日起（送達證書見原審卷第
    29頁）、上訴人陳素秋、陳羿珍、陳金幸、陳素珍自97年10
    月8日起（送達證書見原審卷第28頁、第30頁至第32頁）、
    上訴人陳侃全自98年6月3日起（登載新聞紙見原審卷第287
    頁），均至清償日止，按週年利率5％計算之利息，為有理
    由，應予准許；超過上開金額之請求，為無理由，不應准許
    。原審就上開應予准許部分為上訴人敗訴之判決，並無違誤
    ，上訴論旨指摘原判決此部分不當，求予廢棄改判，為無理
    由，應予駁回；就上開不應准許部分，所為上訴人敗訴之判
    決，尚有未洽，上訴論旨指摘原判決此部分不當，求予廢棄
    改判，為有理由，應由本院改判如主文第二項所示。
七、兩造其餘之攻擊或防禦方法及未經援用之證據，經本院斟酌
    後，認為均不足以影響本判決之結果，自無逐一詳予論駁之
    必要，併此敘明。
八、據上論結，本件上訴為一部有理由，一部無理由，依民事訴
    訟法第450條、第449條第1項、第85條第2項、第385條第1項
    前段，判決如主文。
中    華    民    國   100    年    8     月    31    日
                    民事第十二庭
                        審判長法  官  吳謀焰
                              法  官  許紋華
                              法  官  李瑜娟
正本係照原本作成。
如不服本判決，應於收受送達後20日內向本院提出上訴書狀，其
未表明上訴理由者，應於提出上訴後20日內向本院補提理由書狀
（均須按他造當事人之人數附繕本）上訴時應提出委任律師或具
有律師資格之人之委任狀；委任有律師資格者，另應附具律師資
格證書及釋明委任人與受任人有民事訴訟法第466條之1 第1項但
書或第2 項（詳附註）所定關係之釋明文書影本。如委任律師提
起上訴者，應一併繳納上訴審裁判費。
中    華    民    國   100    年    9     月     2    日
                              書記官  黃瑞芬
附註：
民事訴訟法第466條之1（第1項、第2項）：
對於第二審判決上訴，上訴人應委任律師為訴訟代理人。但上訴
人或其他法定代理人具有律師資格者，不在此限。
上訴人之配偶、三親等內之血親、二親等內之姻親，或上訴人為
法人、中央或地方機關時，其所屬專任人員具有律師資格並經法
院認為適當者，亦得為第三審訴訟代理人。